臺北高等行政法院裁定
                                   100年度訴更一字第49號
                                    100年8月11日辯論終結
原      告　陳光和
訴訟代理人　黃文玲律師
　          陳家祥律師
被      告　教育部
代　表　人　吳清基（部長）住同上
訴訟代理人　許進德律師
          　蘇夏曦律師
上列當事人間私立學校法事件，原告提起行政訴訟。經本院中華
民國98年10月22日98年度訴字第375 號判決駁回。原告不服，提
起上訴，經最高行政法院於100 年4 月14日100 年度判字第454
號判決，將原判決廢棄。本院更為裁定如下：
    主  文
原告之訴駁回。
本件移送於訴願管轄機關行政院。
訴訟費用由原告負擔。
　　事實及理由
一、程序事項：本件原告起訴時，被告之代表人為鄭瑞城，嗣於
    訴訟中變更為吳清基，業據新任代表人聲明承受訴訟，經核
    無不合，應予准許，先予敘明。
二、按「原告之訴，有下列各款情形之一者，行政法院應以裁定
    駁回之。但其情形可以補正者，審判長應定期間先命補正：
    一、……十、起訴不合程式或不備其他要件者。」行政訴訟
    法第107 條第1 項第10款定有明文。次按「應提起撤銷訴訟
    、課予義務訴訟，誤為提起確認行政處分無效之訴訟，其未
    經訴願程序者，高等行政法院應以裁定將該事件移送於訴願
    管轄機關，並以行政法院收受訴狀之時，視為提起訴願。」
    行政訴訟法第6 條第4 項亦有明定。所謂無效之行政處分，
    依行政程序法第110 條第4 項規定，係指自始、當然、確定
    無效者而言，與非自始、當然、確定無效而須待撤銷後始失
    其效力之具有瑕疵行政處分，尚屬有間，因行政處分究具有
    重大明顯瑕疵而無效抑或違法而得撤銷之區別不易，人民更
    難以判斷，為保障人民行政爭訟權益，依最高行政法院96年
    判字第76號判決意旨，撤銷訴訟與確認行政處分無效之訴訟
    得以預備合併之方式為訴之聲明，既符合行政訴訟法第6 條
    第4 項立法意旨，避免當事人因判斷行政處分究係違法或無
    效而陷入困境，無法記載正確的訴之聲明，致權益無法獲得
    合法保障；另亦可避免行政法院審判長行使闡明權發生錯誤
    之風險；既可保障人民權益，又能增進司法功能。合先敘明
    。
三、本件起訴意旨略以：
（一）原告為中臺科技大學（原為私立中台醫事技術專科學校，
      民國94年8 月1 日改制為中臺科技大學，下稱中臺大學）
      第13屆董事會董事長。中臺大學於97年6 月30日召開董事
      會議改選第14屆董事，選出張漢鄒等10人為中臺大學第14
      屆董事，並經被告教育部以97年10月27日台技（二）字第
      09702000971 號函（即原處分）核定。
（二）原告主張，97年1 月16日修正前之私立學校法第16條規定
      「董事相互間有配偶及三親等以內血親、姻親之關係者，
      不得超過總名額3 分之1 」，又教育部高教司參考法務部
      77年12月12日（77）法律字第21897 號函解釋，並徵詢專
      家學者及會簽相關單位之意見後，於93年5 月5 日以台高
      （三）字第0930022411號令解釋：「私立學校法第18條，
      董事相互間有配偶及三親等以內血親、姻親之關係者，不
      得超過『總名額』3 分之1 之規定，該『總名額』3 分之
      1 應以數家族人數合併計算，本令發布前已核定之董事會
      案件，仍維持至當屆董事會屆滿為止。」，系爭第14屆董
      事名單中，汪淼雄、汪幹雄2 人為親兄弟，是二親等之血
      親；張漢鄒為陳裕澤之親姊夫，2 人是2 親等姻親。是以
      ，當選中臺大學第14屆董事名單中有4 名董事係三親等以
      內之血親、姻親，已違反私立學校法第16條之規定暨上開
      教育部93年5 月5 日台高（三）字第0930022411號令，依
      此，系爭決議內容顯違反私立學校法第16條及教育部93年
      5 月5 日台高（三）字第0930022411號令，依私立學校法
      第33條第1 項規定，應為無效，被告本依法不得核定其等
      人為中臺大學董事，然被告竟違法予以核定，則該核定之
      行政處分即有重大明顯之瑕疵，應屬無效。
（三）原告復主張，私立學校法第18條第1 項規定：「創辦人為
      當然董事，不經選舉而連任」。教育部公布之「私立學校
      規程」第15條亦規定：「私立學校創辦人應於該校計劃核
      准後，籌設董事會第一任董事由創辦人聘任相當人員充任
      之，創辦人為當然董事。創辦人人數過多時，得互推1 人
      至3 人為當然董事」。中臺大學董事會組織規程第4 條、
      第6 條第2 項分別規定「本會董事名額，定為董事11人」
      、「創辦人為當然董事，不經選舉而連任」。原告與父親
      陳天機、胞弟陳光治為中臺大學之創辦人，自得為當然董
      事，且該當然董事身份係無庸經選舉而產生，並不經選舉
      而連任。又原告歷次擔任董事職務，係經選舉所產生，非
      以當然董事參與，故雖辭任董事職務，係因選舉產生之董
      事，非謂其放棄行使當然董事之權利。中臺大學97年6 月
      30日第13屆第19次董事會所為「選舉本會第14屆董事」案
      ，未保留當然董事席次予原告及陳天機、陳光治，逕自選
      出其他11名之全額董事席次，與私立學校法第18條第1 項
      之規定有違，該決議亦屬無效。
（四）又97年6 月30日董事會議時，現任董事李沛霖、郭榮昌、
      汪淼雄臨時提出加推林耀東、陳貴端、陳伯璋、汪幹雄為
      董事候選人。惟上開人員並未依私立學校法第17條規定預
      先出具願任同意書，亦無法具體審核其等之資格，依私立
      學校法第17條第3 項之規定，林耀東、陳貴端、陳伯璋、
      汪幹雄應不得列入候選人名單。然中臺大學第13屆第19次
      董事會議將其等列入董事候選人名單，且決議其中陳伯璋
      、陳貴端、汪幹雄當選為董事，該決議應為無效，被告依
      法亦不得核定其等人為中臺大學董事，然被告竟違法予以
      核定，已有違誤，且依一般具有合理判斷能力者之認識，
      系爭行政處分顯有違誤而構成行政程序法第111 條第7款
      之重大明顯瑕疵，應屬無效。
（五）縱認原處分之瑕疵非屬重大明顯，惟該行政處分之違法確
      已存在，亦構成得撤銷之事由。又被告作成原處分之時為
      97年10月27日，惟該行政處分並未記載救濟期間，依行政
      程序法第98條第3 項之規定，原告至遲得於98年10月26日
      提起撤銷系爭行政處分之行政爭訟救濟。本案原告於98年
      2 月24日提起本件訴訟，並未罹於行政爭訟救濟期間，故
      倘法院仍認原處分之違法僅屬得撤銷，亦應移送至訴願機
      關。原告並聲明：
   1、先位聲明：
 （1）確認教育部97年10月27日台技（二）字第09702000971 號
      函，核定97年6 月30日中臺科技大學董事會第13屆第19次
      會議決議之「第14屆董事」為李沛霖、陳裕澤、汪幹雄、
      陳貴端、黃紹華、張漢鄒、黃漢清、林郭月琴、汪淼雄、
      郭榮昌等10人，其核定之行政處分為無效。
 （2）訴訟費用由被告負擔。
   2、備位聲明：
 （1）撤銷教育部97年10月27日台技（二）字第09702000971 號
      核定97年6 月30日中臺科技大學董事會第13屆第19次會議
      決議之「第14屆董事」為李沛霖、陳裕澤、汪幹雄、陳貴
      端、黃紹華、張漢鄒、黃漢清、林郭月琴、汪淼雄、郭榮
      昌等10人之行政處分。
 （2）訴訟費用由被告負擔。
四、按「董事會應於當屆董事任期屆滿2 個月前開會選舉下屆董
    事，並應於選舉後30日內，檢具全體董事當選人名冊，報請
    法人主管機關核定；董事應經法人主管機關核定後，始得行
    使職權。」、「改選、補選之董事長、董事，應報經主管教
    育行政機關核備後，方得行使職權」分別為私立學校法第21
    條第1 項及同法施行細則第17條第2 項明文規定，而是否准
    予核備足以影響私立學校諸多相關公法上之權利或義務，如
    私立學校法第48條規定之補助、同法第38 條 規定之核轉該
    管法院辦理變更登記程序。故主管教育行政機關對新董事名
    冊之准否核備，性質上為行政處分（最高行政法院95年7 月
    份庭長法官聯席會議決議參照）。次按行政程序法第111 條
    規定：「行政處分有下列各款情形之一者，無效︰一、不能
    由書面處分中得知處分機關者。二、應以證書方式作成而未
    給予證書者。三、內容對任何人均屬不能實現者。四、所要
    求或許可之行為構成犯罪者。五、內容違背公共秩序、善良
    風俗者。六、未經授權而違背法規有關專屬管轄之規定或缺
    乏事務權限者。七、其他具有重大明顯之瑕疵者。」，又行
    政程序法第111 條就行政處分之無效原因，採重大明顯瑕疵
    說，1 至6 款是重大明顯之例示，第7 款則為重大明顯之概
    括規定。所謂「重大明顯」，係指其瑕疵之程度，不但重大
    ，且如同寫在額頭上，任何人一望即知。如果其瑕疵非重大
    ，或非明顯，即難指該行政處分為無效。」（最高行政法院
    95年裁字第1444號裁定意旨參照）
五、本件原告雖主張原處分違反私立學校法第16條、第17條、第
    18條第1 項之規定，應為無效云云、惟查，原告指摘被告97
    年10月27日台技（二）字第09702000971 號函，違法核定中
    臺科技大學第14屆董事各節，經查並非行政程序法第111 條
    第1 至6 款之情形，且所涉係私立學校法各該條文應如何解
    釋之爭議，核非屬一望即知之重大明顯瑕疵，是以被告原處
    分縱有「違法」，原告自應對之提起撤銷訴訟救濟，而不得
    提起確認行政處分無效之訴。惟行政訴訟法第6 條第4 項之
    立法意旨在於行政處分無效或得撤銷之救濟途徑不同，惟其
    區辨非人民所易知，如人民應提起撤銷訴訟誤為提起確認行
    政處分無效之訴訟，之後欲重行救濟，其未經訴願程序者，
    恐已遲誤提起訴願期間而不可得，始規定高等行政法院應以
    裁定將該事件移送於訴願管轄機關，並以行政法院收受訴狀
    之時，視為提起訴願之時，以維其權益。本件原告以先位之
    訴請求確認原處分無效，既屬應提起撤銷訴訟救濟之情形，
    則其起訴選擇之訴訟類型有誤，難謂合法，應予駁回；至於
    其以備位之訴所提撤銷訴訟，因未經訴願程序，依行政訴訟
    法第6 條第4 項規定，應由本院將本事件移送於訴願管轄機
    關行政院，由行政院就上開被告97年10月27日台技（二）字
    第09702000971 號函之適法性及原告主張有無理由加以審酌
    。又原處分未為救濟期間之教示，依行政程序法第98條第3
    項之規定，相對人或利害關係人如自處分書送達後1 年內聲
    明不服，視為於法定期間內所為，另依行政訴訟法第6 條第
    4 項規定，應提起撤銷訴訟誤為提起確認行政處分無效之訴
    訟，其未經訴願程序者，高等行政法院應以裁定將該事件移
    送於訴願管轄機關，並以行政法院收受訴狀之時，視為提起
    訴願。本件訴訟係於98年2 月24日繫屬本院，有起訴狀及本
    院收件日期章可憑，併此敘明。
六、依行政訴訟法第6 條第4 項、第107 條第1 項第10款、第10
    4 條，民事訴訟法第95條、第78條，裁定如主文。
中　　華　　民　　國　　100 　年　　8 　　月　　25　　日
                   臺北高等行政法院第三庭
                             審判長法  官　許瑞助
                                   法  官  鍾啟煌
                                   法  官  劉穎怡
上為正本係照原本作成。
如不服本裁定，應於送達後10日內向本院提出抗告狀（須按他造
人數附繕本）。
中　　華　　民　　國　　100 　年　　8 　　月　　25　　日
    　　  　　　　　　　    　     書記官  林苑珍